【裁判字號】    96,家上易,15
【裁判日期】    970102
【裁判案由】    返還存款
【裁判全文】
臺灣高等法院民事判決                96年度家上易字第15號
    上  訴  人  甲○○
    訴訟代理人  邱天一律師
    複  代理人  簡良夙律師
    被  上訴人  乙○○
    訴訟代理人  孔菊念律師
上列當事人間請求返還存款事件，上訴人對於中華民國96年2月
16日台灣桃園地方法院95年度家訴字第180號第一審判決提起上
訴並為訴之追加，本院於96年12月18日言詞辯論終結，判決如下
：
    主  文
原判決關於駁回上訴人後開第二項之訴部分，並訴訟費用之裁判
廢棄。
被上訴人應給付上訴人新台幣肆拾柒萬元，及自民國九十五年十
月三十一日起，至清償日止，按週年利率5%計算之利息。
其餘上訴駁回。
第一、二審訴訟費用，由被上訴人負擔三分之一，餘由上訴人負
擔。
    事實及理由
一、程序部分：按訴之變更或追加，非經他造同意，不得為之。
    但有民事訴訟法第255條第1項第2款「請求之基礎事實同一
    者」之情形，不在此限，民事訴訟法第255條第1項第2款、
    第446條第1項定有明文。又所謂請求之基礎事實同一，係指
    變更或追加之訴與原訴之主要爭點有共同性，各請求利益之
    主張在社會生活上可認為同一或關聯，而就原請求之訴訟及
    證據資料，於審理繼續進行在相當程度範圍內具有同一性或
    一體性，得期待於後請求之審理予以利用，俾先後兩請求在
    同一程序加以解決，避免重複審理，進而為統一解決紛爭者
    （最高法院91年度台抗字第552號裁定意旨參照）。經查，
    本件上訴人於原審係依侵權行為及不當得利之法律關係請求
    被上訴人返還存款，於本院則追加依民法第544條及第419條
    第2項規定請求返還存款，因其均係本於被上訴人無權將系
    爭存款全部提領等同一基礎事實為請求，故其為前開追加自
    屬合法，應予准許。
二、上訴人起訴主張略以：兩造於民國（下同）86年3月27日結
    婚，婚後並育有1女黃琪雯。上訴人借用黃琪雯名義在中壢
    華勛郵局開立帳戶，並存入新台幣（下同）97萬元定存，又
    於92年8月27日借用被上訴人名義在中壢華勛郵局開設定存
    戶，並存入47萬元（加上被上訴人之3萬元，合計50萬元）
    定存，其並指示被上訴人僅於取得上訴人同意或其往生後始
    得動用該2筆存款，是兩造間確已成立借名及委任契約。兩
    造並未約定以前開帳戶內金額支付黃琪雯扶養費及贈與被上
    訴人，被上訴人就贈與之約定既未舉證，主張自不足採。況
    上訴人已另支付小孩扶養費，且其年事已高，前開金錢為上
    訴人所有存款，前開約定實與經驗法則不符。被上訴人自94
    年11月30日離家出走，上訴人向中壢華勛郵局查詢前開帳戶
    明細，始發現前開帳戶存放之定期存款於94年間即遭被上訴
    人提領一空，被上訴人違反委任意旨提領前開款項，自應負
    損害賠償責任。上訴人現已終止借名契約，被上訴人自應將
    前開存款返還上訴人。縱認兩造未成立借名契約或委任契約
    ，然黃琪雯之財產應由父母共同管理，被上訴人擅自將該帳
    戶內款項提領一空，顯違民法第1088條規定。即認上訴人將
    前開47萬元贈與被上訴人，惟其既明示該金額於其死亡後始
    能動用，自已附有始期，是於期限屆至前，該贈與行為並不
    生效，被上訴人擅自提領，即屬無據。況被上訴人未履行夫
    妻扶養義務，上訴人提起本訴請求返還存款，亦可視為撤銷
    該贈與之意思表示，自得請求返還系爭存款。又被上訴人前
    開行為已侵害上訴人財產權，並致上訴人受有損害。爰依民
    法第544條、184條、179條第1項、419條第2項規定，請求被
    上訴人返還系爭存款等語。於原審為聲明：被上訴人應給付
    上訴人147萬元及自起訴狀繕本送達翌日起至清償日止，按
    年息5%計算之利息（原審判決上訴人敗訴，上訴人不服提起
    上訴）。並上訴聲明：(一)原判決廢棄。(二)被上訴人應給付上
    訴人147萬元，及自起訴狀繕本送達之翌日起至清償日止，
    按年利率5%計算之利息。(三)第一、二審訴訟費用由被上訴人
    負擔。
三、被上訴人則以：黃琪雯於91年10月23日出生後，上訴人向被
    上訴人表示其年事已高，無力撫育，被上訴人乃於黃琪雯2
    個月大時將之交由其父母撫育，上訴人承諾負擔黃琪雯所有
    扶養費用，並交付97萬元供開立黃琪雯定存戶頭以支付扶養
    費。上訴人主張於其死亡後始可動用系爭帳戶內款項扶養黃
    琪雯，實與常理不合。又上訴人於92年間贈與被上訴人47萬
    元，被上訴人以自有現金3萬元加上前開47萬元，合計50萬
    元存入被上訴人系爭定存帳戶中。兩造間就系爭帳戶均無借
    名或委任契約關係存在，上訴人既未舉證證明兩造間成立借
    名或委任契約，所為主張自不足採。又證人黃美華為上訴人
    之女兒，且其就事實之了解均係經由上訴人轉述，其證詞顯
    有偏頗。再者，被上訴人為上訴人法定繼承人，本可合法繼
    承上訴人遺產，上訴人主張前開贈與附有始期，亦不合理。
    況被上訴人於94年11月間係因不堪上訴人之虐待始離家，為
    維持生活始將47萬元定存解約領出，並非不履行夫妻間之扶
    養義務，上訴人主張撤銷贈與，亦不足採。被上訴人提領自
    己存款，並無侵權行為及不當得利之情等語，資為抗辯。爰
    答辯聲明：(一)上訴及追加之訴均駁回。(二)第二審訴訟費用由
    上訴人負擔。
四、兩造不爭執之事實：兩造為夫妻，婚後於91年10月23日育有
    1女黃琪雯，黃琪雯原在中壢華勛郵局有97萬元之定存1筆，
    該筆存款之資金來源為上訴人提供，被上訴人於中壢華勛郵
    局亦有50萬元之定存1筆，其中47萬元之資金來源為上訴人
    提供，該2筆存款皆經被上訴人於94年間領出。
五、上訴人主張其係基於兩造間之借名契約，將上開金額存入被
    上訴人及黃琪雯之郵局帳戶，惟為被上訴人所否認，並以上
    開情詞置辯。則兩造爭執要點為系爭97萬元、47萬元與3萬
    元被上訴人有無取得原因？茲就兩造爭點分述如下：
  (一)按當事人主張有利於己之事實者，就其事實有舉證之責任，
    民事訴訟法第277條定有明文。再按民事訴訟如係由原告主
    張權利者，應先由原告負舉證之責，若原告先不能舉證，以
    證實自己主張之事實為真實，則被告就其抗辯事實即令不能
    舉證，或其所舉證據尚有疵累，亦應駁回原告之請求，最高
    法院著有17年上字第917號判例足資參照。
  (二)47萬元部分：
    1.查上揭被上訴人帳戶50萬元定存中之47萬元，資金來源為
      上訴人提供，此為被上訴人所不爭執，原屬上訴人所有財
      產，證人即上訴人女兒黃美華復到場證稱：「（你知否你
      父親用被上訴人名義在中壢華勛郵局開戶？）知道。」「
      （戶頭何時開戶？）大概在3年前。」「（知否97萬及50
      萬是如何存入？）定存轉過去的。」「（為何要將定存轉
      過去？）因被上訴人向我爸爸吵鬧，我爸爸轉到他戶頭讓
      她安心。」「就是被上訴人說要我爸爸放一些錢在她那邊
      」等語（見本院卷第31、32頁筆錄)。證人黃美華雖為上
      訴人之女，但上述內容係其見聞，仍可作為上訴人借用被
      上訴人名義開立帳戶之佐證。
   2.被上訴人雖辯稱47萬元係贈與被上訴人之費用，但為上訴
     人所否認，被上訴人就此積極事實負有舉證責任，然其始
     終不能舉證以實其說，衡情上訴人年事已高，為維持晚年
     生活之需求，不可能將全部款項贈與被上訴人，被上訴人
     所辯不僅違背社會常情，復無憑據，尚非可採。
   3.綜上，上訴人就47萬元部分依據終止借名契約後之不當得
     利返還請求權請求被上訴人返還，為可採。
  (三)97萬元部分：
    1.按直系血親相互間互負扶養之義務，民法第1114條第1款
      定有明文。
    2.上訴人雖稱97萬元亦係其借用女兒黃琪雯名義存款，並舉
      證人即女兒黃美華為證，然為被上訴人所否認，稱係上訴
      人提供女兒黃琪雯之扶養費。查兩造婚後於91年10月23日
      產下女兒黃琪雯，兩造為黃琪雯之父母，自均應對黃琪雯
      負扶養義務，上訴人既有積蓄，更無不撫養之理由。又被
      上訴人於黃琪雯2個月大時即將之帶回交由被上訴人父母
      撫育，上訴人則將97萬元以黃琪雯名義存入定存，揆其意
      旨，足推認係提供負擔黃琪雯之扶養費用，以支付女兒生
      活、教育等所有扶養費用之所需。況黃美華指稱款項轉入
      黃琪雯帳戶，係為讓被上訴人安心云云，亦證明上述款項
      為安家費用。因此，上訴人所辯與民法對於扶養責任之規
      定相抵觸，不足憑採。至上訴人稱有另外給被上訴人母親
      美金2萬元云云，既未舉證，且縱然屬實，復無法證明係
      因被上訴人嫁與上訴人，上訴人給被上訴人父母之贈與，
      或給付黃琪雯之撫養費，且其金額依一般生活需要核計，
      亦仍有不足，不足作為上訴人不需再給撫養費之理由。
    3.上訴人雖另稱借用女兒名義存款時指示被上訴人在其往生
      後始得動用，兩造間成立委任契約，被上訴人於94年間違
      反委任意旨，擅自將帳戶內款項提領一空，應負損害賠償
      之責云云。惟查黃琪雯既為上訴人之女，依法本有繼承上
      訴人財產之權利，系爭款項即便沒有存入黃琪雯之帳戶，
      在上訴人死後黃琪雯本就可以合法繼承。況黃琪雯出生迄
      今未滿5歲，上訴人現在就需對黃琪雯負扶養責任，不可
      能如上訴人所述，須俟其死亡後才可動用系爭款項做為料
      理其後事及扶養黃琪雯之用，上訴人所辯並違背一般經驗
      法則，所辯並非可採。
    4.上訴人主張被上訴人提領97萬元，對上訴人構成侵權行為
      及不當得利，或違背受委任之義務應負損害賠償責任，即
      屬無據。
    (四)3萬元部分：50萬元中之3萬元定存，為被上訴人所有，為
      兩造所不爭執，上訴人竟一併對此主張訴請返還，依法無
      據，不應准許。
六、綜上所述，上訴人本於借名契約終止後之法律關係，請求上
    訴人返還47萬元，及自起訴狀繕本送達翌日即95年10月31日
    起，至清償日止，按週年利率5%計算之利息部分，為有理由
    ，應予准許。另97萬元及3萬元部分上訴人依侵權行為、不
    當得利及委任契約之法律關係訴請被上訴人給付及自起訴狀
    繕本送達翌日起至清償日止，按年息5％計算之利息，於法
    無據，應予駁回。原審就上開應准許部分，為上訴人敗訴之
    判決，尚有未洽，上訴意旨求予廢棄改判，為有理由，爰由
    本院予以廢棄改判如主文第2項所示。至於上訴人之請求不
    應准許部分，原判決為上訴人敗訴之判決，經核於法並無不
    合，上訴意旨求予廢棄改判，為無理由，此部分應駁回其上
    訴。
七、關於47萬元部分上訴人本於借名契約終止後之法律關係，請
    求上訴人返還既有理由，上訴人另依侵權行為及委任契約等
    法律關係訴請給付，無再審酌必要。本件事證已臻明確，兩
    造其餘攻擊防禦方法，經核均無礙於本件之判斷，爰不逐一
    論列。
八、據上論結，本件上訴為一部有理由，一部無理由，依民事訴
    訟法第450條、第449條第1項、第79條，判決如主文。
中    華    民    國    97    年    1    月    2      日
                    民事第十三庭
                        審判長法  官  黃嘉烈
                              法  官  許文章
                              法  官  吳燁山
正本係照原本作成。
不得上訴。
中    華    民    國    97    年    1     月    2     日
                              書記官  李明昇


司法院資訊處製作；財團法人民間司法改革基金會備份。
